【裁判字號】    98,訴,1710
【裁判日期】    981130
【裁判案由】    清償債務
【裁判全文】
臺灣高雄地方法院民事判決              98年度訴字第1710號
原      告  丙○○
被      告  好記開發股份有限公司
法定代理人  乙○○
訴訟代理人  侯勝昌律師
            朱淑娟律師
            陳正男律師
上列當事人間請求清償債務事件，經本院於民國98年11月17日言
詞辯論終結，判決如下：
    主  文
被告應給付原告新台幣壹拾柒萬伍仟零肆拾肆元，及自民國九十
八年四月九日起至清償日止，按年息百分之五計算之利息。
原告其餘之訴駁回。
訴訟費用由被告負擔十分之一，餘由原告負擔。
本判決原告勝訴部分得假執行。但被告如以新台幣壹拾柒萬伍仟
零肆拾肆元為原告預供擔保後，得免為假執行。
    事  實  及  理  由
一、按公司與董事間訴訟，除法律另有規定外，由監察人代表公
    司，股東會亦得另選代表公司為訴訟之人；公司法第213 條
    定有明文。本件原告為被告之董事長，請求被告清償債務，
    依前揭規定，應以監察人乙○○為被告之法定代理人進行訴
    訟，合先敘明。
二、原告主張：
  (一)原告前為被告董事長，於民國95年7 月間，因身體不適告假
    ，訴外人即被告監察人乙○○、董事張永昇、呂禎隆等人，
    竟於95年7 月31日股東會（下稱系爭股東會）決議，自95年
    8 月1 日起解除原告董事長職務，而由乙○○代行，業務則
    由張永昇執行，惟乙○○並未辦理被告之公司變更登記。原
    告於擔任被告董事長期間，曾以自己名義分別向渣打國際商
    業銀行股份有限公司（下稱渣打銀行）、花旗商業銀行股份
    有限公司（下稱花旗銀行）及訴外人蔡月香借款新台幣（下
    同）232,000 元、280,018 元、800,000 元，加上自籌資金
    600,000 元，計1,912,018 元（下稱系爭借款），將之借貸
    被告。又被告前向台北富邦商業銀行股份有限公司（下稱富
    邦銀行）貸款，由原告擔任連帶保證人，因被告未依約清償
    ，經富邦銀行訴請原告負連帶保證責任，原告遂向富邦銀行
    清償175,044 元（下稱系爭代償款）。屢向被告催討系爭借
    款及系爭代償款，均置之不理。為此，爰依消費借貸、保證
    及消費借貸之法律關係，提起本件訴訟。
  (二)並聲明：被告應給付原告2,087,062 元，及自支付命令送達
    翌日起至清償日止，按年息5%計算之利息。
三、被告則以：
  (一)原告擔任被告董事長期間，經會計表示營運狀況良好，每月
    均有盈餘，惟於系爭股東會時，原告提出之帳目，竟為負債
    、虧損，因被告之股東質疑原告帳目不清，原告遂以身體不
    適為由請辭，系爭股東會始決議自95年8 月1 日起，解除原
    告董事長職務，由乙○○代理。又原告究竟有無將系爭借款
    交予被告？如有，實際借貸金額為何？係供原告個人或被告
    使用？均未舉證說明；且縱認原告有交付系爭借款，惟當時
    原告即為被告之董事長，是兩造間之消費借貸契約，因違反
    民法第106 條規定，應屬無效。
  (二)並聲明：原告之訴駁回。
四、兩造不爭執之事項及簡化之爭點為：
  (一)兩造不爭執事項：
  1.原告前為被告之法定代理人。於95年7 月31日系爭股東會時
    ，原告當場表明身體不適，辭去董事長職務，除未出席之股
    東林順水外，在場股東5 人（即乙○○、張永昇、呂禎隆、
    王冠程、廖敏峰）均同意原告辭職。又隨即由乙○○公告，
    自95年8 月1 日起，由乙○○代行董事長職務，張永昇代行
    廠務管理業務。另被告就更換法定代理人一事，並未向主管
    機關申請公司變更登記。
  2.被告因自行停業已逾6 個月，經高雄市政府命令解散，迄今
    仍未辦理公司解散登記，亦未為推選清算人，且未向法院聲
    請清算程序。
  3.被告前向富邦銀行借款600,000 元，原告為連帶保證人之一
    ，嗣被告未依約清償，經富邦銀行向原告求償，原告乃給付
    富邦銀行175,044元。
  (二)兩造爭執事項：
  1.系爭借款是否因違反民法第106 條自己代理之規定，應為無
    效？
  2.被告是否向原告借貸計1,912,018 元（含原告向渣打銀行、
    花旗銀行及蔡月香借款232,000 元、280,018 元、800,000
    元，及自籌資金600,000 元）？
  3.原告請求被告給付其所清償富邦銀行之175,044 元，有無理
    由？
五、前揭不爭執事項，業據原告提出公告1 紙（本院審卷第5 頁
    ）、富邦銀行清償證明書1 紙（本院審卷第52頁）等為證，
    並經調閱台灣高雄地方法院檢察署97年度偵字第7053號侵占
    等偵查卷宗（原告告訴乙○○等人侵占，經不起訴處分，原
    告提起再議，並經台灣高等法院高雄分院檢察署以98年度上
    議字第250 號駁回）核閱無誤，堪認為真實。茲就兩造之爭
    點，析述本院得心證之理由如下：
  (一)系爭借款是否因違反民法第106 條自己代理之規定，應為無
    效？
  1.按「消費借貸，為要物契約，須以金錢或其他代替物之交付
    為構成要件，如對於交付之事實有爭執，自應由主張已交付
    之貸與人負舉證責任，此觀民法第474 條之規定自明」、「
    當事人主張有金錢借貸關係存在，須就其發生所須具備之特
    別要件即金錢之交付及借貸意思表示互相一致負舉證之責任
    ，若僅證明有金錢之交付，未證明借貸意思表示互相一致者
    ，尚不能認為有金錢借貸關係存在」（最高法院79年度台上
    字第2722號、81年度台上字第2372號判決要旨參照）。質言
    之，主張法律關係存在之當事人，須就該法律關係發生所須
    具備之特別要件，負舉證之責任；又消費借貸法律關係之成
    立，須具備：(1)借貸意思表示相互一致、(2)交付借貸物等特
    別要件。本件原告主張兩造間有金錢借貸關係存在，此為被
    告所否認，依上說明，自應由原告就金錢之交付及借貸合意
    ，負舉證之責。
  2.又按「公司法第223 條係規定『董事為自己或他人與公司有
    交涉時，由監察人為公司之代表』，故董事倘無為自己或他
    人與公司有交涉情事，即毋庸由監察人為公司之代表。又首
    揭條文之規定，旨在禁止雙方代表，以保護公司（本人）之
    利益，非為保護公益而設，自非強行規定，如有違反，其法
    律行為並非無效，倘公司（本人）事前許諾或事後承認，即
    對於公司（本人）發生效力。此觀民法第106 條及第170 條
    第1 項之規定自明」（最高法院87年度台上字第1524號判決
    要旨參照）。查，原告陳稱：成立系爭借款消費借貸契約時
    ，伊確為被告之法定代理人，且系爭借款均係以伊名義借款
    ，再由伊將之借貸被告（見本院審卷第91、92頁）等語；準
    此，原告既為被告之法定代理人，代表被告與自己為系爭借
    款之消費借款契約，應屬自己代理，依前揭說明，為效力未
    定，且自被告否認兩造間有消費借貸契約一節觀之，被告已
    拒絕承認，確定不生效力。從而，被告主張縱兩造間有借貸
    關係，亦違反民法第106 條自己代理之規定等語，即屬有據
    。
  (二)被告是否向原告借貸計1,912,018 元？
  1.原告主張對被告有系爭借款債權，固提出蔡月香所書立之收
    據及被告負債表各1 紙（見本院審卷第51、53頁）為證。惟
    查，前開負債表係由原告自行製作，而於系爭股東會時，因
    應被告之股東要求提出，是在無其他相關證據資料佐證之情
    形下，難據此即認定原告確有交付系爭借款。次查，原告陳
    稱係以自己名義向蔡月香借款，再將之借貸被告等語；依此
    而論，上開蔡月香所書立之收據，僅能證明原告確曾積欠、
    並已清償蔡月香之債務，尚無法據以為認定原告確有將蔡月
    香之借款交予被告，及兩造間確有借貸關係存在。
  2.又查，證人即被告會計甲○○到庭證稱：因當時被告虧損，
    原告有調借款項支應，於原告交付款項給伊時，有說明該款
    項係向何人所借，伊就將之記載在公司內帳，但以何名目入
    帳，伊忘記了；又於借款時，伊有交付以被告名義開立之支
    票予原告所稱之借款人，但事後支票兌現之情形，伊並不清
    楚（見本院審卷第93至95頁）等語；據上而論，原告調借款
    項交付被告時，即由甲○○以被告名義開立支票，以為清償
    ，則就系爭借款，何以均未開立被告名義之支票？且依甲○
    ○前開證詞，僅能說明原告曾因被告財務狀況不佳，而向外
    借款以為支應，尚無法據以認定原告確有交付系爭借款予被
    告。此外，原告復未能無提出相關證據資料，以為證明確有
    交付系爭借款。
  3.從而，原告主張伊以自己名義分別向渣打銀行、花旗銀行及
    蔡月香借款232,000 元、280,018 元、800,00 0元，加上自
    籌資金600,000 元，計1,912,018 元，將之借予被告云云，
    即屬無據。
  (三)原告請求被告給付其所清償富邦銀行之175,044 元，有無理
    由？
  1.按保證人向債權人為清償後，於其清償之限度內，承受債權
    人對於主債務人之債權。但不得有害於債權人之利益，民法
    第749 條定有明文。是保證人向債權人為清償或其他消滅債
    務之行為後，既承受債權人對於主債務人之權利，已取代債
    權人之地位，自得於清償之限度內，行使原債權人之權利。
  2.查，被告前向富邦銀行借款600,000 元，原告為連帶保證人
    之一，嗣被告未依約清償，經富邦銀行向原告求償，原告乃
    給付富邦銀行系爭代償款項，已如前述；是原告以連帶保證
    人之地位代為清償後，於清償之限度內，援用消費借貸請求
    主債務人即被告償還系爭代償款，應屬有據。
六、綜上所述，原告依保證及消費借款之法律關係，請求被告給
    付175,044 元，及自支付命令送達翌日即98年4 月9 日起至
    清償日止，按年息5%計算之利息，為有理由，應予准許；逾
    此部分之請求，為無理由，應予駁回。
七、本件原告勝訴部分為關於財產權之訴訟，所命給付之金額未
    逾50萬元之所為被告敗訴判決，應依民事訴訟法第389 條第
    1 項第5 款規定，依職權宣告假執行，且依同法第392 條第
    2 項規定，依職權宣告被告得供擔保，免為假執行。
八、本件因事證已臻明確，兩造其餘攻擊、防禦方法及證據資料
    之主張，核與判決結果不生影響，爰不逐一論駁，併予敘明
    。
九、據上論結，本件原告之訴為一部有理由，一部無理由，依民
    事訴訟法第79條、第389 條第1 項第5 款、第392 條第2項
    ，判決如主文。
中    華    民    國    98    年    11    月    30    日
                  民事第五庭  法  官  洪榮家
正本係照原本作成。
如不服本判決，應於送達後20日內，向本院提出上訴狀並表明上
訴理由，如於本判決宣示後送達前提起上訴者，應於判決送達後
10日內補提上訴理由書（須附繕本）。
中    華    民    國    98    年    11    月    30    日
                              書記官  胡美儀


司法院資訊處製作；財團法人民間司法改革基金會備份。
